---
title: "A6-Series de tiempo"
author: "Esteban Sierra"
date: "2025-11-11"
output:
  html_document: default
  word_document: default
---

# Análisis de tendencia y estacionalidad

```{r}
anio = c(1,1,1,1,2,2,2,2,3,3,3,3,4,4,4,4)
trimestre = c(1,2,3,4,1,2,3,4,1,2,3,4,1,2,3,4)
ventas = c(4.8, 4.1, 6.0, 6.5, 5.8, 5.2, 6.8, 7.4, 6.0, 5.6, 7.5, 7.8, 6.3, 5.9, 8.0, 8.4)

Datos = data.frame(anio,trimestre,ventas)

serie_de_tiempo_ventas <- ts(
    data = Datos$ventas, 
    start = c(Datos$anio[1], Datos$trimestre[1]), 
    frequency = 4
)

print(serie_de_tiempo_ventas)
```

## Identifica si es una serie estacionaria
La prueba de fuller cuenta con las siguienes hipótesis
$H_0=$ La serie no es estacionaria
$H_1=$ La serie es estacionaria

```{r}
library(tseries)
library(ggplot2)

adf_test_result <- adf.test(serie_de_tiempo_ventas)

print(adf_test_result)

```
$H_0$ = La serie NO es estacionaria.
$p$-value ($0.3$) > $\alpha$ ($0.05$).
Cuando $p$ es alto, NO se rechaza $H_0$.
Conclusión: No rechazamos la hipótesis de que la serie no es estacionaria. Por lo tanto, concluimos que la serie NO es estacionaria.

## Grafica la serie para verificar su tendencia y estacionalidad
```{r}
plot(serie_de_tiempo_ventas, main="Ventas trimestrales (Objeto ts)")
```
## Analiza su gráfico de autocorrelación
```{r}
library(stats) 

# Graficar la Función de Autocorrelación
acf(serie_de_tiempo_ventas, 
    main = "Función de Autocorrelación (ACF) de las Ventas",
    lag.max = 8 # Muestra hasta 8 rezagos (dos años)
)
```

## Identifica si el modelo puede ser sumativo o multiplicativo (puedes probar con ambos para ver con cuál es mejor el modelo)
```{r}
# Modelo sumativo
modelo_sumativo <- decompose(serie_de_tiempo_ventas)
cat("\nModelo sumativo\n")
#summary(modelo_sumativo)
print(modelo_sumativo)
plot(modelo_sumativo)

# Modelo multiplicativo
modelo_multiplicativo <- decompose(serie_de_tiempo_ventas, type = "multiplicative")
cat("\nModelo multiplicativo\n")
#summary(modelo_multiplicativo)
print(modelo_multiplicativo)
plot(modelo_multiplicativo)


```

# Calcula los índices estacionales
```{r}
indices_estacionales <- head(modelo_multiplicativo$seasonal, 4)

cat("Índices Estacionales (Multiplicativos):\n")
print(indices_estacionales)

```

# Analiza el modelo lineal de la tendencia`

## Realiza la regresión lineal de la tendencia (ventas desestacionalizadas vs tiempo)
```{r}
# --- ANÁLISIS DEL MODELO LINEAL DE LA TENDENCIA ---

# 1. Calcular la serie desestacionalizada (Original / Estacional)
#    Y = T * S * R  =>  Deseasonalized (T*R) = Y / S
#    Esto tendrá NAs al inicio y al final, heredados de la tendencia.
serie_desest_mult <- serie_de_tiempo_ventas / modelo_multiplicativo$seasonal

# 2. Graficar la serie desestacionalizada
plot(serie_desest_mult, 
     main="Serie Desestacionalizada (Original / Estacional)",
     ylab="Ventas Desestacionalizadas (T*R)",
     col="blue")

# 3. Preparar datos para la regresión (Manejo de NAs)
tiempo <- 1:length(serie_desest_mult) # Vector de tiempo (1 a 16)
 
# 4. Alineación de datos (ELIMINA EL ERROR)
#    Encontramos los índices donde la serie desestacionalizada NO es NA
indices_validos <- which(!is.na(serie_desest_mult))
 
#    Creamos vectores alineados (longitud 12, en este caso)
tiempo_alineado <- tiempo[indices_validos]
ventas_desest_alineadas <- serie_desest_mult[indices_validos]
 
# 5. Crear el dataframe para la regresión
datos_regresion <- data.frame(
     Tiempo = tiempo_alineado,
     Ventas_Desest = ventas_desest_alineadas
)
 
# 6. Ajustar el modelo de tendencia lineal
modelo_tendencia_lineal <- lm(Ventas_Desest ~ Tiempo, data = datos_regresion)
 
summary(modelo_tendencia_lineal)

# 7. Graficar la línea de tendencia sobre la serie desestacionalizada
#    'abline' superpone la línea de regresión en el gráfico existente
abline(modelo_tendencia_lineal, col="red", lwd=2)
legend("topleft", legend="Tendencia Lineal", col="red", lwd=2, bty="n")
```
## Analiza la significancia del modelo lineal, global e individual
```{r}
#summary(modelo_multiplicativo)
print(modelo_multiplicativo)

```
En base a los valores de estacionalidad:

Qtr1: 0.9306617 Cuatrimestre bajo
Qtr2: 0.8363763 Cuatrimestre muy bajo
Qtr3: 1.0915441 Cuatrimestre alto
Qtr 4: 1.1414179 Cuatrimestre muy alto 

podemos confirmar que la estacionalidad es altamente significativa. Mostrándonos cómo el cuatrimetstre #4 tenemos el mayor rendimiento en un 14%, mientras que el cuatrimestre 2 es el mas bajo con un rendimiento del -16%


## Haz el análisis de residuos (retoma el análisis de los residuos de temas anteriores)

Para hacerlo usaremos la prueba de Ljung-Box. El cuál tiene:
$$H_0: \text{Los residuos son independientes}$$
Para tenerlo se necesita un p-value > 0.05
```{r}
residuos_tendencia <- residuals(modelo_tendencia_lineal)

acf(residuos_tendencia, 
    main = "ACF de los Residuos del Modelo de Tendencia")

Box.test(residuos_tendencia, lag = 4, type = "Ljung-Box")

# 4. Prueba de Normalidad de los Residuos
qqnorm(residuos_tendencia)
qqline(residuos_tendencia, col="red")
shapiro.test(residuos_tendencia)
```

# Calcula el CME y el EPAM (al menos) de la predicción de la serie de tiempo

# Exploración de otro modelo

Para esta sección, se realizará la exploración del modelo cuadrático, el cuál sigue la siguiente función:

$$y=\beta_0+\beta_1x+\beta_2x^2$$
```{r}
# 1. Añadir el término cuadrático al dataframe de regresión
datos_regresion$Tiempo_Cuadrado <- datos_regresion$Tiempo^2

# 2. Ajustar el modelo de regresión cuadrática
modelo_tendencia_cuadratico <- lm(Ventas_Desest ~ Tiempo + Tiempo_Cuadrado, data = datos_regresion)

# 3. Mostrar resultados
summary(modelo_tendencia_cuadratico)

# 4. Comparar el modelo lineal vs. el cuadrático
#    Un p-value bajo aquí (< 0.05) significa que el modelo cuadrático
#    es significativamente mejor que el lineal.
anova(modelo_tendencia_lineal, modelo_tendencia_cuadratico)
```

# Concluye sobre el mejor modelo (debes haber probado al menos 3 modelos combinando: aditivo, multiplicativo, lineal, no lineal).

Para elegir el mejor modelo hay que tomar en cuenta el p-value que nos da cada uno de los análisis. En el caso del cuadrático tenemos:
4.268e-9. Esto significa que el modelo cuadrático es significativamente mejor que el resto de los modelos.

# Realiza el pronóstico para el siguiente año y grafícalo junto con los pronósticos previos y los datos originales.

```{r}
tiempo_futuro <- c(17, 18, 19, 20)

datos_para_predecir <- data.frame(
    Tiempo = tiempo_futuro,
    Tiempo_Cuadrado = tiempo_futuro^2
)

print(datos_para_predecir)

## TENDENCIA DESESTACIONALIZADA

prediccion_tendencia_futura <- predict(modelo_tendencia_cuadratico, newdata = datos_para_predecir)

print(prediccion_tendencia_futura)

# Obtener los índices multiplicativos (Q1, Q2, Q3, Q4)
indices_estacionales <- head(modelo_multiplicativo$seasonal, 4)

print(indices_estacionales)

# Multiplicar la tendencia por el índice estacional
pronostico_final <- prediccion_tendencia_futura * indices_estacionales

print(pronostico_final)
```
Graficar los datos

```{r}
library(ggplot2)

# 1. Crear un dataframe con los datos originales
df_original <- data.frame(
    Tiempo = 1:16,
    Ventas = as.numeric(serie_de_tiempo_ventas),
    Tipo = "Datos Originales"
)

# 3. Crear un dataframe con el pronóstico futuro
df_futuro <- data.frame(
    Tiempo = tiempo_futuro, # El tiempo futuro (4 puntos)
    Ventas = pronostico_final,
    Tipo = "Pronóstico Cuadrático (Futuro)"
)

# 4. Combinar todo
df_total <- rbind(df_original, df_futuro)


# --- C. Graficar ---
ggplot(df_total, aes(x = Tiempo, y = Ventas, color = Tipo)) +
  geom_line(aes(linetype = Tipo), linewidth = 1.2) +
  geom_point(aes(shape = Tipo), size = 2.5) +
  scale_x_continuous(breaks = 1:20) + # Mostrar cada trimestre
  labs(
    title = "Pronóstico de Ventas con Modelo Cuadrático Multiplicativo",
    subtitle = "Datos Originales vs. Ajuste del Modelo y Pronóstico a 1 Año",
    x = "Trimestre (Tiempo)",
    y = "Ventas"
  ) +
  scale_color_manual(values = c(
    "Datos Originales" = "black", 
    "Ajuste Cuadrático (Previo)" = "blue", 
    "Pronóstico Cuadrático (Futuro)" = "red"
  )) +
  scale_linetype_manual(values = c(
    "Datos Originales" = "solid", 
    "Ajuste Cuadrático (Previo)" = "dashed", 
    "Pronóstico Cuadrático (Futuro)" = "dotted"
  )) +
  theme_minimal() +
  theme(legend.position = "bottom")
```