---
title: "Untitled"
author: "Esteban Sierra"
date: "2025-09-30"
output:
  word_document: default
  html_document: default
  pdf_document: default
---

```{r setup, include=FALSE}
knitr::opts_chunk$set(echo = TRUE)
```

```{r}
D = read.csv('AlCorte.csv')
```

# Análisis Descriptivo

Obtener el mínimo, la mediana la media y otros valores
```{r}
n = 5 #número de variables
d = matrix(NA,ncol=8,nrow=n)
for(i in 1:n){
  d[i,]<-c(as.numeric(summary(D[,i])), sd(D[ ,i]), sd(D[ ,i])/mean(D[ ,i]))
}
m = as.data.frame(d)
variables = names(D)
row.names(m) = variables
names(m) = c("Minimo","Q1","Mediana","Media","Q3","Máximo","Desv Est", "CV")
round(m,2)
```
Obtener la correlación de las variables
```{r}
cor(D)
```
Obtener el gráfico de bigote
```{r}
colores = rainbow(5)
par(mfrow=c(1,5), las=1)
boxplot(D[1], col=colores[1], ylab=variables[1])
boxplot(D[2], col=colores[2], ylab=variables[2])
boxplot(D[3], col=colores[3], ylab=variables[3])
boxplot(D[4], col=colores[4], ylab=variables[4])
boxplot(D[5], col=colores[5], ylab=variables[5])

```

# Obtener mejor modelo de regresión

## Criterio AIC
```{r}
R = lm(Resistencia ~ . , data = D)
step(R, direction="both", trace=1)
```

## Criterio BIC
```{r}
n = length(D)
R = lm(Resistencia ~ . , data = D)
step(R, direction="both", k=log(n))
extractAIC(R, k=log(n))
```

## Criterio HQC
```{r}
HQC = step(R, direction="both", k=2*log(log(n)))
```
## Significancia
```{r}
BestModel = lm(Resistencia ~ Fuerza + Potencia + Temperatura, data = D)
summary(BestModel)
# Economía de las variables
#Significación global (Prueba para el modelo)
#Significación individual (Prueba para cada 𝛽𝑖)
#Variación explicada por el modelo
```
### Economía de las variables


### Significancia global
La significancia global en este modelo es alta ya que el p-value es menor a 0.05.

### Significancia individual
El modelo tiene una alta significancia porque 
- Potencia: t = 7.033 y valor p casi cero
– Temperatura: t = 3.050 y valor p = 0.00499 

### Variación explicada por el modelo
```{r}
confint(BestModel)
```


# Análisis de validez del modelo encontrado
## Análisis de residuos
### Homocedasticidad
### Independencia



# A1 Regresión múltiple

1. Haz un análisis descriptivo de los datos: medidas principales y gráficos
2. Encuentra el mejor modelo de regresión que explique la variable Resistencia. Analiza el modelo basándote en:
  1. Significancia del modelo:
    1. Economía de las variables
    2. Significación global (Prueba para el modelo)
    3. Significación individual (Prueba para cada 𝛽𝑖)
    4. Variación explicada por el modelo
3. Analiza la validez del modelo encontrado:
  1. Análisis de residuos (homocedasticidad, independencia, etc)
  2. No multicolinealidad de Xi
4. Emite conclusiones sobre el modelo final encontrado e interpreta en el contexto del problema el efecto de las variables predictoras en la variable respuesta

# A3-Regresión Múltiple-Detección datos atípicos

1. Haz un análisis descriptivo de los datos: medidas principales y gráficos (ya lo hiciste en la actividad A2)
2. Encuentra el mejor modelo de regresión que explique la variable Resistencia (ya lo hiciste en la actividad A2) 
3. Analiza la validez del modelo encontrado (ya lo hiciste en la actividad A2)
4. Haz el análisis de datos atípicos e incluyentes del mejor modelo encontrado.


## Datos atípicos o con alto leverage.
Comenta todos los datos atípicos o con alto leverage que encuentres. Comenta por qué son influyentes o no lo son según el caso.


Matriz sombrero:
```{r}
leverage = hatvalues(BestModel)
plot(leverage, type="h", main="Valores de Apalancamiento", ylab="Apalancamiento")
abline(h = 2*mean(leverage), col="red") # Límite comúnmente usado

high_leverage_points = which(leverage > 2*mean(leverage))
D[high_leverage_points, ]
```

Detección de datos influyentes
```{r}
# Distancia de cook
#cooks.distance(BestModel)
#I = influence.measures(BestModel)
#summary(I)

cooksdistance <- cooks.distance(BestModel)
plot(cooksdistance, type="h", main="Distancia de Cook", ylab="Distancia de Cook")
abline(h = 1, col="red")

puntos_influyentes = which(cooksdistance > 1)

D[puntos_influyentes, ]

```

Se detectan DfBetas mayores a |1|
```{r}
dfbetas_values = dfbetas(BestModel)
#Calcula la DfBeta de los n datos para cada 𝛽𝑗
#Gráfico auxiliar, para la variable 2:
plot(dfbetas_values[, 2], type="h", main="DfBetas para el coeficiente 2", ylab="DfBetas")
abline(h = c(-1, 1), col="red") # Límites comunes
#Cuenta e identifica cuántos datos atípicos hay:
puntos_influyentes = which(abs(dfbetas_values[, 2]) > 1)
```
