---
title: "A7 - Series de Tiempo"
author: "Esteban Sierra"
date: "2025-11-18"
output: html_document
---

```{r setup, include=FALSE}
knitr::opts_chunk$set(echo = TRUE)
```

# Sección 1: Preparación

```{r}
# Cargar las librerías necesarias
library(forecast)
library(ggplot2)
```

```{r}
# Insertar datos
anio = c(1,1,1,1,2,2,2,2,3,3,3,3,4,4,4,4)
trimestre = c(1,2,3,4,1,2,3,4,1,2,3,4,1,2,3,4)
ventas = c(4.8, 4.1, 6.0, 6.5, 5.8, 5.2, 6.8, 7.4, 6.0, 5.6, 7.5, 7.8, 6.3, 5.9, 8.0, 8.4)

x = ts(ventas, frequency = 4, start = c(2016, 1))

Datos = data.frame(anio,trimestre,ventas)

serie_de_tiempo_ventas <- ts(
    data = Datos$ventas, 
    start = c(Datos$anio[1], Datos$trimestre[1]), 
    frequency = 4
)

print(serie_de_tiempo_ventas)
```

Graficar
```{r}
library(ggfortify)
library(ggplot2)

autoplot(x) +
  ggtitle("Serie trimestral de ventas") +
  xlab("Año") + ylab("Ventas") +
  theme_minimal()
```
Con mis palabras puramente y únicamente mías puedo mencionar que en este gráfico se logra ver cómo si existe algún tipo de estacionalidad a través de los años.

# Sección 2: Ajuste automático del modelo ARIMA

```{r}
modelo = auto.arima(x)
modelo
```
$$ARIMA(p,d,q)(P,D,Q)[s]$$
Tomando en cuenta que es un modelo estacional, sabemos que:

1. No existe autorregresivo estacional (P=0)
2. Existe diferencia estacional(D=1)
3. No hay diferencia estacional (Q=0)
4. Tenemos 4 ciclos (s=4)

# Sección 3: Pronóstico del siguiente año

```{r}
pred = forecast(modelo, h = 4, level = 95)
pred
```
**Escribe los 4 valores pronosticados, ¿son diferentes a los valores pronosticados con tu modelo "a mano" de la clase pasada?**
Los valores pronosticados son 6.9, 6.5, 8.6, y 9.0.
Contra los valores anteriores: 6.7, 6.1, 8.0, y 8.4.
Los valores son diferentes, sin embargo, ambos siguen la misma tendencia al aumentar dependiendo del cuatrimestre.

**¿Qué representan las columnas Lo95 y Hi95?**
Lo95 representa el valor mínimo que tendrá para tener un 95% de confianza.
Hi95 representa el valor máximo que tendrá manteniendo un 95% de confianza.
Esto significa, que tomando en cuenta los límites,los valores obtenidos por el pronostico realizado a mano entran dentro del rango y podrían ser correctos.

# Serie + Ajuste + Pronóstico + IC 95%
```{r}
#Grafica la serie más su pronóstico más su intervalo de confianza:
ajuste = fitted(modelo)

df = data.frame(tiempo = as.numeric(time(x)), ventas = as.numeric(x), ajuste = as.numeric(ajuste))
df_pred = data.frame(tiempo = as.numeric(time(pred$mean)), pred= as.numeric(pred$mean), lo95   = as.numeric(pred$lower[ , "95%"]), hi95   = as.numeric(pred$upper[ , "95%"]))
ggplot() +
  geom_line(data = df, aes(x = tiempo, y = ventas), color = "black", size = 1.1) +
  geom_line(data = df, aes(x = tiempo, y = ajuste), color = "blue", linetype = "dashed", size = 1) +
  geom_line(data = df_pred, aes(x = tiempo, y = pred), color = "red", size = 1.2) +
  geom_ribbon(data = df_pred, aes(x = tiempo, ymin = lo95, ymax = hi95), fill = "orange", alpha = 0.25) +
  labs(title = "Serie + Ajuste ARIMA + Pronóstico (IC 95%)",  x = "Año", y = "Ventas") +
  theme_minimal()
``` 

**¿El ajuste ARIMA sigue bien los datos históricos?**
Si. Podemos ver que el ajuste de ARIMA tiene sentido tomando en cuenta los datos históricos.

**¿El pronóstico reproduce la estacionalidad que observaste en la serie original?**
La serie original mantiene valores más bajos. Sin embargo se encontraban también dentor del rango, por lo que si lo repreoduce.

**¿La banda de confianza crece o permanece estable? ¿Qué significa eso?**
La banda de confianza crece, esto sucede ya que entre más tiempo pase, hay más factores que pueden influir y se multiplica.

# Sección 5: Métricas de evaluación

```{r}
accuracy(modelo)
```
**¿Qué valor tiene el RMSE? ¿Es grande o pequeño en relación con la escala de la serie?**
El RMSE tiene un valor de 0.2345341. 
Tomando en cuenta que los valores se encuentran en *miles de ventas*, podemos decir que el valor es bajo ya que representaría menos del 4% de las ventas totales.

**¿Qué métrica usarías para explicar el error a un gerente no técnico?**
Le diría que existe una alta posibilidad de error del 4%, de esta forma el gerente entenderá que es posible que se desvíe únicamente en un 4%.

# Sección 6: Diagnóstico de residuos
```{r}
checkresiduals(modelo)
```
*Residuos vs tiempo: ¿Los residuos parecen ruido blanco? Es decir, ¿se ven sin tendencia?, ¿sin estacionalidad?, ¿sin grandes picos aislados?*
Al ver la gráfica de los residuos a través del tiempo podemos verificar que estos no tienen alguna tendencia ni estacionalidad. Sin embargo existe un pico aislado hacia abajo en el año 2018. Esto probablemente se deba  a que ese año existió una diferencia significativa entre la predicción y lo obtenido realmente.

**Histograma: ¿Los residuos son aproximadamente simétricos?**
No. Los residuos no son simétricos. Esto lo podemos ver en el histograma y los picos de este. 

**ACF: ¿Algún lag sobresale más allá de las bandas azules? ¿Qué significa eso?**
No. Ningún lag sobresale más allá de las bandas azules. Eso significa que no existe ningúna autorelación significativa. Esto significa que el modelo obtenido es ideal para nuestro sistema.

**Prueba Ljung–Box. En esta prueba: H0: los residuos son ruido blanco (no hay autocorrelación). Indica con un nivel de significancia de 0.03 si el modelo explica toda la estructura.**
```{r}
Box.test(x, lag = 1, type = "Ljung-Box", fitdf = 0)
```

# Sección 7: Verificación de los supuestos

```{r}
library(lmtest)
dwtest(residuals(modelo) ~ 1)
```
**Con un nivel de significancia de 0.03 indica si los residuos son ruido blanco**
Si. Los residuos son ruido blanco.

## Prueba formal de normalidad de los residuos
```{r}
# Prueba de hipotesis
shapiro.test(residuals(modelo))
             
# Grafica de QQplot de los residuos estandarizados:
qqnorm(scale(residuals(modelo)))
qqline(scale(residuals(modelo)), col = "red")
```
**Con un nivel de significancia de 0.03, interpreta qué tan válidos son los intervalos de confianza calculados.**
Los intervalos de confianza calculados son válidos.

## Prueba de heterocedasticidad (Breusch–Pagan).
```{r}
bptest(residuals(modelo) ~ time(x))
```
**Con un nivel de significancia de 0.03, interpreta que tan razonable es el ARIMA obtenido**
Tomando en cuenta que p-value (0.6283) es mucho mayor al nivel de significancia (0.03), no tenemos evidencia para rechazar la hipótesis nula (H0). Lo que significa que el modeo es razonáblemente válido.

## Identificación de outliers y puntos de influencia.

```{r}
res = scale(residuals(modelo))
which(abs(res) > 2*sd(res))
```
**Identifica trimestres donde el residuo es demasiado grande, puede indicar cambios estructurales o mala captura de algún patrón estacional o tendencia local.**
El trimestre donde el residuo es demasiadogrande es el #9.


# Sección 8: Conclusión

## Identificación del modelo

**Qué ARIMA/SARIMA encontraste (escribe su forma).**
El ARIMA encontrado va subiendo en base a cuatro intérvalos, uno el segundo baja un poco, el tercero sube mucho y el cuarto sube aún más.

## Comportamiento del ajuste
Comparando el comportamiento del modelo con los datos reales, podemos ver que se ajusta casi a la perfección, viéndose diferente únicamente gracias al segundo año, teniendo una alta cantidad de residuales, sin embargo, luego esta información vuelve a la normalidad. 

## Comportamiento del pronóstico.
La banda de confianza si es razonable, esta va creciendo a medida que se aleja el pronóstico, esto se debe a que se tienen menos datos para poder pronosticarlo y dependería de otros factores. Sin embargo, el patrón estacional es muy claro y muy marcado en cuanto a la diferencia un cuatrimestre con otro.

## Qué indican los residuos
Los residuos indican que tánto falló el modelo al momento de pronosticar los datos reales. Si tenemos munchos residuos es que fallo mucho, y se puede investigar el por qué, si tenemos pocos residuos entonces podemos decir que el modelo funciona lo suficientemente.

## Juicio final sobre la utilidad del modelo.

**¿El modelo es adecuado?**
Si. Después de todas las pruebas realizadas podemos decir que el modelo es muy adecuado.

**¿Los pronósticos son confiables para toma de decisiones?**
Si. Podemos decir que los pronósticos son confiables.

**¿O habría que intentar un modelo más complejo?**
No es necesario intentar un modelo más complejo, ya que este tiene todo lo necesario. 